【裁判字號】    98,婚,162
【裁判日期】    980311
【裁判案由】    確認婚姻無效
【裁判全文】
臺灣板橋地方法院民事判決               98年度婚字第162號
原      告  丙○
                        4樓
訴訟代理人  謝秉原律師
被      告  甲○○○○○○○ .
                        4樓
上列當事人間請求確認離婚無效事件，本院於中華民國98年3 月
11日言詞辯論終結，判決如下：
    主      文
確認原告與被告間之民國97年7月3日協議離婚無效。
訴訟費用新台幣參仟元由被告負擔。
    事實及理由
一、原告主張：原告與土耳其國民之被告於民國96年11月27日經
    公證人邱瑞忠辦理公證結婚，嗣兩造於97年7 月3 日簽訂離
    婚協議書後，原告單獨持離婚協議書去委託乙○○、丁○簽
    名擔任見證人，隨即前往戶政事務所辦理離婚登記。因離婚
    協議書的見證人乙○○、丁○均未曾詢問被告是否有離婚真
    意，其等亦未親自在場見聞兩造是否有離婚真意，是以見證
    人並非親見或親聞兩造有離婚真意之人，故兩造協議離婚即
    欠缺二人以上之證人簽名，與民法第1050條規定之方法不合
    ，依最高法院68年台上字第3792號判例、台灣高等法院90年
    家上字第192 號判決意旨，兩造協議離婚無效。為此依民事
    訴訟法第247 條第1 項規定訴請確認兩造離婚無效等語。並
    聲明：如主文所示。
二、被告陳稱：同意原告的主張，對於證人乙○○、丁○到庭的
    證詞並無意見等語。並聲明：同意原告的請求。
三、經查，原告主張之事實，業據原告提出戶籍謄本1 件、結婚
    公證書影本1 件、離婚協議書影本1 件為證。並經證人乙○
    ○到庭證稱：「我在咖啡廳裡面由原告拿離婚協議書給我簽
    名，當時我沒有先確認被告是否要離婚，因為我相信原告的
    說法。」，及證人丁○到庭證稱：「原告拿離婚協議書到我
    家給我簽名，我沒有問過被告是否要離婚。」等語。被告對
    於原告的主張及證人所述均不爭執。依此調查，證人乙○○
    、丁○在兩造離婚協議書簽名作證前，確實未親自見聞被告
    是否有離婚的真意。從而，原告主張證人乙○○、丁○未親
    自見聞兩造的離婚真意，堪信為真實。
四、按兩願離婚，應以書面為之，有二人以上證人之簽名，並應
    向戶政機關為離婚之登記，民法第1050條定有明文。次按民
    法第1050條所謂二人以上證人之簽名，固不限於作成離婚證
    書時為之，亦不限於協議離婚時在場之人，始為證人，然究
    難謂非親見或親聞雙方當事人確有離婚真意之人，亦得為證
    人，最高法院68年台上字第3792號判例可參照。
    本件兩造簽訂之系爭離婚協議書雖載有證人乙○○、丁○，
    惟證人乙○○、丁○均不曾親聞被告確有離婚真意，依前揭
    判例說明，證人乙○○、丁○自不合上開規定所謂之「證人
    」，則兩造間之協議離婚即難謂已具備法定要件；縱令兩造
    間曾有離婚合意，惟因系爭離婚協議書未具備二人以上親聞
    或親見兩造確有離婚真意之證人之簽名，即未依民法第1050
    條規定之方式為之，依民法第73條規定自屬無效（最高法院
    28年上字第1306號判例參見）。從而，原告據以訴請確認兩
    造間之97年7 月3 日協議離婚無效，為有理由，應予准許。
五、訴訟費用負擔之依據：民事訴訟法第78條。
中    華    民    國    98    年    3     月    11    日
                                台灣板橋地方法院家事法庭
                                    法  官  黃  惠  瑛
以上正本證明與原本無異
本件兩造均當庭捨棄上訴而判決確定，均不得再上訴。
中    華    民    國    98    年    3     月    12    日
                                    書記官  王  苑   琦


司法院資訊處製作；財團法人民間司法改革基金會備份。
